【裁判字號】    98,台上,2249
【裁判日期】    981126
【裁判案由】    請求損害賠償等
【裁判全文】
最高法院民事判決            九十八年度台上字第二二四九號
上  訴  人  乙○○
訴訟代理人  黃鈺華律師
被 上訴 人  教育部
法定代理人  丙○○
訴訟代理人  黃旭田律師
被 上訴 人  甲○○
訴訟代理人  蘇吉雄律師
            陳雅娟律師
上列當事人間請求損害賠償等事件，上訴人對於中華民國九十八
年五月十九日台灣高等法院第二審判決（九十七年度上字第九九
八號），提起上訴，本院判決如下：
    主  文
原判決除假執行部分外廢棄，發回台灣高等法院。
    理  由
查上訴人於提起第三審上訴後，被上訴人教育部之法定代理人已
變更為丙○○，並據其聲明承受訴訟，核無不合，先予敘明。
本件上訴人主張：伊前受國立宜蘭大學推薦為校長候選人，且為
三位候選人之唯一女性。教育部為聘任該校校長而組成遴選委員
會，於民國九十五年四月二十六日候選人面試過程中，其中遴選
委員甲○○以「女性候選人在募款方面比較吃虧」質問伊之募款
能力，無端貶損伊對外之協調溝通及產業人際關係能力，致使伊
之名譽權遭受損害。其否定女性之發言，實際上等於認定女性為
次等公民，伊之兩性平等人格法益亦顯然受到侵害。而該當故意
不法侵害他人權利。且其歧視性言論，已成為遴選委員會焦點，
進而影響其他遴選委員，使最後排序及遴選評語不利於伊，顯見
伊已因歧視性言論而立於不平等之競爭標準上，顯已逾越得適用
可受公評之事之範圍，是伊之精神上損害與甲○○之歧視性言論
有相當因果關係，並連帶損及伊憲法上之工作權及平等權，係屬
情節重大，故伊得依民法第一百八十四條第一項、第一百九十五
條第一項就兩性平等之人格法益受侵害之部分請求非財產上損害
。教育部對國立宜蘭大學校長之聘任有最終主導決定權，自屬性
別工作平等法第七條之雇主。故伊於遴選委員會中，因甲○○之
發言受有性別歧視，教育部即違反性別工作平等法第七條規定，
應依性別工作平等法第二十六條、第二十九條規定賠償伊所受之
損害。爰依民法第一百八十四條第一項、第一百九十五條第一項
、第一百八十八條第一項規定、性別工作平等法第二十六條、第
二十九條規定，請求判命被上訴人連帶給付新台幣（下同）二百
萬元本息，及應將第一審判決如附件一（下稱附件一）所示道歉
函，以二一○mm×二八四mm版面刊載於本案判決確定後，最近期
中國時報、聯合報、自由時報或蘋果日報四報任一報之全國版至
少一日，以及教育部官方網頁之電子布告欄處至少一個月之判決
。
被上訴人則以：因國立大學校長之聘任，為公法之委任關係，自
屬公法爭議範圍，有國家賠償法之適用。且依性別工作平等法第
三條、第四條規定，顯見性別工作平等法之主管機關為行政院勞
工委員會，益證性別工作平等法規範事項屬於勞動條件之一種，
其適用之對象亦應係勞動契約下之僱傭關係甚明。又性別工作平
等法之適用，以雇主有故意或過失為要件。伊選任此五位遴選委
員並無過失，且於委員行使職權時伊對之無指揮監督之權，亦不
生監督有過失之情。且甲○○之發言，目的在聽取上訴人之意見
，此適與大學校長遴選委員會設置及作業要點第四點第二款遴選
委員得與校長候選人面談，聽取有關校務發展及治校理念，並就
相關問題交換意見，此與並得就相關問題廣泛交換意見之規定相
符。並不該當性別工作平等法第七條規定之差別待遇，上訴人據
以依同法第二十六條、第二十九條規定向教育部請求損害賠償為
無理由。縱認甲○○之系爭提問句使上訴人受到侵害致有賠償之
必要，上訴人自行選擇向媒體披露，擴大其損害之範圍，堪認上
訴人對於損害之擴大完全為其個人向媒體披露所致，其對損害之
擴大亦與有過失。而第一審判決給付二百萬元之慰撫金，亦顯然
過高明顯違反比例原則及大法官第六五六號解釋意旨等語，資為
抗辯。
原審廢棄第一審所為上訴人勝訴判決，改判駁回其訴，無非以：
上訴人係依民法第一百八十四條第一項前段、第一百九十五條第
一項、第一百八十八條第一項、性別工作平等法第二十六條、第
二十九條之規定提起本件訴訟，非依國家賠償法之規定請求，自
無依國家賠償法第十條第一項規定，踐行協議先行程序之必要，
教育部抗辯本件訴訟有起訴不備其他要件之不合法，顯有誤解。
依大學法第四條第二項、第九條第七項、修正前大學法第六條第
二項、國立大學校院校務基金設置條例第六條第一項第一款及第
二項規定，國立大學係教育部依法令設置實施教育之機構，且國
立大學校務基金之收入係由政府編列預算撥付，是教育部就國立
大學校長之遴選應認係公權力之行使。本件教育部為遴選國立宜
蘭大學校長，組織遴選委員會，聘請甲○○為遴選委員會委員之
一，甲○○依設置及作業要點第五點規定，與校長候選人面談，
除聽取有關校務發展及治校理念外，並得就候選人基本資料、學
識素養、人格特質、治校願景、訪問所得等相關議題提問，應可
認甲○○為依法令執行公務之人員。則縱如上訴人主張甲○○於
面談時所提問之問題有侵害其名譽權及人格權，係不法侵害其權
利云云。其並不得依民法上之侵權行為法則請求教育部與甲○○
負損害賠償責任，而僅生其能否依國家賠償法請求賠償之問題。
其依據民法第一百八十四條第一項前段、第一百九十五條第一項
、第一百八十八條第一項規定，對被上訴人等請求損害賠償，即
屬無據。次按所謂特別法與普通法二者之間，應具有「規範同一
性」與「評價對象同一性」之基本關係，是故特別法所規範的範
圍與對象，不能超出普通法規範的範圍之外，否則即無由稱之為
特別法。而依性別工作平等法第一條規定：「為保障性別工作權
之平等，貫徹憲法消除性別歧視、促進性別地位實質平等之精神
，爰制定本法。」之意旨與國家賠償法為凡公務員違法侵害人民
之自由或權利者，被害人得依法向國家請求賠償之立法意旨，欠
缺「規範同一性」與「評價對象同一性」之基本關係，尚難謂二
者間有特別法與普通法之關係。上訴人主張性別工作平等法為國
家賠償法之特別法，其乃依性別工作平等法為請求云云，自無足
採。再按國家損害賠償，除依本法規定外，適用民法規定。國家
賠償法第五條定有明文。是國家賠償法雖未特別明訂人民得請求
非財產上損害，但依國家賠償法第五條規定意旨，仍得適用民法
有關非財產損害賠償之規定。則上訴人主張國家賠償法並無對於
精神上損害賠償請求之明文，故依民法及兩性工作平等法之規定
請求云云，亦無足採。從而上訴人依上揭規定請求被上訴人連帶
給付二百萬元本息及應將如附件一所示道歉函，以二一○mm×二
八四mm版面刊載於本案判決確定後，最近期中國時報、聯合報、
自由時報或蘋果日報四報任一報之全國版至少一日，以及教育部
官方網頁之電子布告欄處至少一個月，為無理由，不應准許等詞
，為其判斷之基礎。
查上訴人既係以甲○○之言論具歧視性，致使其名譽權遭受損害
，其兩性平等人格法益亦顯然受到侵害，因而依民法第一百八十
四條第一項前段、第一百九十五條第一項、第一百八十八條第一
項、性別工作平等法第二十六條、第二十九條之規定請求被上訴
人賠償其所受非財產上之損害。原審未遑調查審認甲○○之言論
是否侵害上訴人之名譽權及兩性平等人格法益，而成立侵權行為
，及教育部有無違反性別工作平等法第七條規定，而應依性別工
作平等法第二十六條、第二十九條規定賠償上訴人所受之損害，
遽以上揭理由，為上訴人不利之判決，自有判決理由不備之違法
。上訴論旨，指摘原判決不當，求予廢棄，非無理由。
據上論結，本件上訴為有理由。依民事訴訟法第四百七十七條第
一項、第四百七十八條第二項，判決如主文。
中    華    民    國  九十八  年   十一   月  二十六  日
                      最高法院民事第七庭
                          審判長法官  劉  福  聲
                                法官  鄭  玉  山
                                法官  黃  義  豐
                                法官  劉  靜  嫻
                                法官  袁  靜  文
      本件正本證明與原本無異
                                      書  記  官
中    華    民    國  九十八  年   十二   月    八    日
                                                      v


司法院資訊處製作；財團法人民間司法改革基金會備份。
